【裁判字號】    93,訴,706
【裁判日期】    951031
【裁判案由】    確認通行權存在
【裁判全文】
臺灣嘉義地方法院民事判決               93年度訴字第706號
原      告
即反訴被告  丙○○
訴訟代理人  嚴庚辰律師
            丁○○
複  代理人  戊○○
            陳國瑞律師
被      告
即反訴原告  乙○○
訴訟代理人  張雯峰律師
            奚淑芳律師
            張蓁騏律師
複  代理人  陳佩怡
被      告  財政部國有財產局臺灣南區辦事處嘉義分處
法定代理人  溫湖滴
訴訟代理人  甲○○
上列當事人間請求確認通行權存在事件，本院於民國95年10月25
日言詞辯論終結，判決如下：
    主    文
原告之訴駁回。
訴訟費用由原告負擔。
反訴原告之訴駁回。
反訴訴訟費用由反訴原告負擔。
    事實及理由
甲、本訴部分：
壹、原告起訴聲明：１、確認原告所有坐落嘉義縣中埔鄉○○○
    段1765地號土地就被告乙○○所有坐落同段1770地號土地如
    附圖所示A部分面積24.82平方公尺、同段1771地號土地如附
    圖所示B部分面積23.68平方公尺、同段1772地號土地如附圖
    所示B部分面積8.6平方公尺有通行權存在。２、確認原告所
    有坐落同段1765地號土地就被告財政部國有財產局臺灣南區
    辦事處嘉義分處（下稱國有財產局嘉義分處）管理之中華民
    國所有坐落同段1773地號如附圖所示A部分面積15.14平方公
    尺有通行權存在，３、被告乙○○、被告國有財產局嘉義分
    處應容忍原告通行，不得在第1項、第2項土地設置障礙物阻
    止原告通行。而主張下列各情：
一、坐落嘉義縣中埔鄉○○○段1765地號土地（94年10月重測前
    為嘉義縣中埔鄉○○段670-29）及其上建物即門牌號碼為嘉
    義縣中埔鄉社口村檨仔林9-22號房屋係原告所有，惟1765地
    號土地為袋地致不能為通常使用，僅得通行被告乙○○所有
    坐落嘉義縣中埔鄉○○○段1770地號土地（重測前為中埔鄉
    ○○段670-4）、中埔鄉○○○段1771地號土地（重測前為
    中埔鄉○○段670-3）、中埔鄉○○○段1772地號土地（重
    測前為中埔鄉○○段668-22），及被告國有財產局嘉義分處
    管理之中埔鄉○○○段1773地號土地（重測前為中埔鄉○○
    段581-13），以與阿里山公路聯絡，故依民法第787條第1項
    前段之法律關係請求如上開聲明所示。
二、對被告抗辯之陳述：
（一）原告係於86年11月購得中埔鄉○○○段1765地號土地及其
      上建物，而1763地號土地（重測前為中埔鄉○○段670-5
      ）係於83年2月始分割出中埔鄉○○○段1762地號土地（
      重測前為中埔鄉○○段670-20）、同段1761地號土地（重
      測前為中埔鄉○○段670-21）、同段1760地號土地（重測
      前為中埔鄉○○段670-22）、同段1759地號土地（重測前
      為中埔鄉○○段670-23）、同段1758地號土地（重測前為
      中埔鄉○○段670-24）、同段1757地號土地（重測前為中
      埔鄉○○段670-25）、同段1756地號土地（重測前為中埔
      鄉○○段670-26）、同段1755地號土地（重測前為中埔鄉
      ○○段670-27）、同段1764地號土地（重測前為中埔鄉○
      ○段670-28）、及原告所有之同段1765地號土地（重測前
      為中埔鄉○○段670-29）。1763地號土地之分割時點早於
      原告86年11月買受1765地號土地（重測前為中埔鄉○○段
      670-29），依最高法院69年度臺上字第2672號判決意旨，
      原告於此情形並無民法第789條第1項之適用，故被告抗辯
      原告應依民法第789條第1項通行其他分割人所有地，於法
      未合。而民法第789條第1項規定立法意旨在於土地所有人
      不得因己之分割或讓與之任意行為，致造成鄰地所有人之
      負擔，惟1765地號土地於83年由1763地號土地分割出時即
      係袋地，原告於86年11月始買受1765地號土地，原告並無
      任何分割致成袋地之任意行為，故原告不受民法第789條
      第1項之限制，而得依民法第787條第1項前段規定請求通
      行1770至1773地號土地。況1756地號至1763地號合計8筆
      土地（94年10月重測前地段均係中埔鄉○○段，地號依序
      為670-26、670-25、670-24、670-23、670-22、670-21、
      670-20、670-5），其上均有建物，原告實際上亦無法依
      民法第789條第1項前段規定通行上開其他分割地，故原告
      得依民法第787條第1項前段規定請求通行1770至1773地號
      土地。
（二）原告所有之1765地號土地（重測前670-29）係分割自1763
      地號土地（重測前670-5），而1763地號土地與被告乙○
      ○所有之1770地號土地（重測前670-4）、1771地號土地
      （重測前670-3），均係75年3月自1805地號土地（重測前
      670）分割而出，故被告乙○○所有之1770、1771地號土
      地應讓原告通行。
（三）被告乙○○所有之1770、1771、1772地號土地，被告國有
      財產局管理之1773地號土地，本為附近住戶出入必經道路
      ，若能供通行即得增進社會整體經濟效益。而1756地號至
      1763地號土地，各筆土地其上均有建物，原告若強欲通行
      ，勢必拆除該8棟房屋，反不利於整體經濟效益，故原告
      應得依民法第787條第1項前段規定主張通行1770至1773地
      號4筆土地，始符該條項發揮袋地經濟效用促進社會整體
      利益之立法意旨。
貳、被告均聲明：駁回原告之訴。而各以下列情詞置辯：
一、被告乙○○：
（一）94年10月重測前中埔鄉○○段670地號土地於75年間分割
      出同段670-3、670-4、670-5、670-6地號4筆土地，670-5
      地號土地於75年6月分割出670-7地號土地、同年7月分割
      出670-8地號土地、83年1月分割出670-9至670-13地號土
      地，再於同年2月17日將670-8至670-19地號土地合併為67
      0-5地號土地，而於同日分割出670-20至670-29地號土地
      ，而670-5地號土地於83年2月分割前原臨阿里山公路，其
      係因83年2月17日之分割致其中之670-29地號土地（重測
      後中埔鄉○○○段1765）成為袋地，故原告僅得依民法第
      789條第1項規定請求通行該次分割其他分割人之土地即重
      測後吳鳳廟段1755地號至1764地號土地，而不得依第787
      條第1項前段對被告所有之3筆土地主張有通行權存在，且
      原告於買受1765地號土地時亦知悉其係袋地。
（二）重測前中埔鄉○○段670地號土地於75年間分割出670-3、
      670-4、670-5、670-6地號土地，670-5地號土地嗣於83年
      2月17日分割出670-20至670-29地號土地，故670-29地號
      土地（重測後中埔鄉○○○段1765）並非直接自670地號
      土地分割而出，故原告亦不得依民法第789條第1項前段規
      定主張通行被告所有之670-3地號土地（重測後吳鳳廟段1
      771）、670-4地號土地（重測後吳鳳廟段1770）。
二、被告國有財產局：
    原告所有之1765地號土地係分割自1763地號土地，故原告應
    依民法第789條第1項前段規定向其他分割地請求通行，而不
    得依第787條第1項前段規定請求通行被告管理之1773地號土
    地。
參、本院判斷：
一、程序方面：
（一）民事訴訟法第二百四十七條所謂即受確認判決之法律上利
      益，係指因法律關係之存否不明確，致原告在私法上之地
      位有受侵害之危險，而此項危險得以對於被告之確認判決
      除去之者而言。最高法院42年臺上字第1031號判例意旨得
      資參照。經查：原告起訴主張對被告乙○○所有之1770、
      1771、1772地號土地，被告國有財產局嘉義分處管理之17
      73地號土地各有如附圖所示面積範圍之通行權存在，惟被
      告乙○○、國有財產局嘉義分處則予否認，故兩造間就原
      告通行上開範圍土地之權利存否即有不明確狀態，且得以
      判決確認而除去該狀態，故原告提起本件確認訴訟，即有
      受確認判決之法律上利益。
（二）財政部設國有財產局，承辦國有財產之取得、保管、使用
      、收益及處分事務。國有財產法第1條、第9條定有明文，
      故被告國有財產局嘉義分處就其管理之1773地號國有土地
      有成為本件訴訟被告當事人適格。
二、實體方面：
（一）本件訴訟所涉及之土地，原均係中埔鄉○○段，嗣於本件
      訴訟繫屬中即94年10月辦理地籍圖重測致地段均變更為中
      埔鄉○○○段，地號亦有變更，先予敘明。
（二）1765地號土地（重測前670-29）及其上建物即門牌號碼為
      嘉義縣中埔鄉社口村檨仔林9-22號房屋係原告於86年11月
      向第三人購得而為其所有。1770地號土地（重測前670-4
      ）、1771地號土地（重測前670-3）、1772地號土地（重
      測前668-22）為被告乙○○所有。1773地號土地（重測前
      581-13）係被告國有財產局嘉義分處管理之國有土地。18
      05地號土地（重測前670）於75年3月分割出1771地號土地
     （重測前670-3）、1770地號土地（重測前670-4）、1763
      地號土地（重測前670-5）。1763地號土地於同年6月分割
      出1766地號土地（重測前670-7），再於同年7月分割出重
      測前為670-8地號土地，次於83年1月分割出重測前670-9
      至670-13地號土地，於同年2月17日將重測前670-8至670-
      19地號土地合併成重測前670-5地號土地，並於同日分割
      出重測前670-20至670-29地號土地。1765地號土地呈東北
      西南走向，其西北側及西南側依序緊鄰1763地號（重測前
      670-5）、1762地號（重測前670-20）、1761地號（重測
      前670-21）、1760地號（重測前670-22）、1759地號土地
      （重測前670-23）、1764地號（重測前670-28）合計6筆
      土地，其上均各有1棟4層樓建物。與1765地號（重測前67
      0-29）於83年2月17日同自1763地號（重測前670-5）土地
      分割出之1758地號（重測前670-24）、1757地號（重測前
      670-25）、1756地號（重測前670-26）合計3筆土地，其
      上均各有1棟4層樓建物。1756地號至1763地號合計8筆土
      地均臨阿里山公路。1765地號土地（重測前670-29）東側
      臨1766地號土地（重測前670-7），1765地號土地（重測
      前670-29）係袋地。上開各情，有土地登記謄本、建物登
      記謄本、地籍圖謄本、土地登記簿附卷為憑，復經本院履
      勘現場屬實，而有履勘筆錄、現場照片在卷得證，被告對
      此亦不爭執（本院1卷207頁、本院2卷140-141頁），應認
      為真實。
（三）原告主張得依民法第787條第1項前段規定通行被告乙○○
      所有之1770地號（重測前670-4）、1771地號（重測前670
      -3）、1772地號（重測前668-22）土地，及被告國有財產
      局管理之1773地號土地（重測前581-13），被告則以上開
      情詞置辯，故
      本件應審究者係原告得否依民法第787條第1項前段規定請
      求通行上開土地，爰就此敘述如下：
  １、按因土地一部之讓與或分割，致有不通公路之土地者，不
      通公路土地之所有人，因至公路，僅得通行受讓人或讓與
      人或他分割人之所有土地，民法第七百八十九條第一項定
      有明文。本條項規定之旨趣，乃在於土地所有人為土地一
      部之讓與或分割時，對於不能與公路適宜聯絡之情形，當
      為其所預見，而得事先為合理之解決。是土地所有人將土
      地之部分或分割成數筆，同時或先後讓與數人時，亦有前
      揭規定之適用，並不以不通公路土地所有人與受讓人或讓
      與人或他分割人直接間就土地一部為讓與或分割結果，而
      有不通公路土地之情形為限。民法第七百八十九條之立法
      意旨，乃因土地所有人讓與土地之一部或分割土地時，就
      其可能造成不能與公路為適宜聯絡之情形，為其能預見而
      得事先安排，土地所有人不能因自己之讓與或分割土地之
      任意行為，導致對當事人以外之其他土地所有人造成不測
      之損害。此法條所規定之通行權性質乃土地之物上負擔，
      隨土地而存在，土地所有人將土地分割成數筆，同時或先
      後讓與數人，應仍有該法條規定之適用。最高法院86年度
      臺上字第2725號、89年度臺上字第756號判決意旨得資參
      照。衡民法第789條規定於土地有分割、讓與情形，限制
      分割人、受讓人通行範圍僅得通行其他分割人、讓與人之
      土地，其立法目的旨在避免土地所有人刻意以分割或讓與
      之方式，造成「人為袋地」後，據以主張通行分割當事人
      及讓與人、受讓人以外之第三人土地，將對該第三人造成
      不測之損害，並寓有使土地所有人於分割或讓與土地時，
      應詳加考量分割方式或讓與範圍以避免產生袋地之規範意
      旨，故民法第789條規定係避免袋地通行權遭濫用而設，
      自應優先於民法第787條規定而為適用。經查：依卷附土
      地登記簿所示上開兩造所不爭執之重測前670-5地號土地
      於75年至83年歷次分割情形，與卷附地籍圖所示自重測前
      670-5地號土地分割出之各地號土地位置互核可知，重測
      前670地號土地於75年3月分割出重測前670-3、670-4、67
      0-5、670-6地號合計4筆土地時，重測前670-5地號土地西
      北側臨阿里山公路，並非袋地。而重測前670-5地號土地
      於83年2月17日合併670-8至670-19地號土地並於同日分割
      出重測前670-20至670-29時，分割後之670-5地號土地、6
      70-20至670-26地號土地仍臨阿里山公路，而670-27地號
      土地西側、670-28地號土地南側均有通路得與阿里山公路
      聯絡，僅有670-29地號土地成為袋地，此亦經本院履勘現
      場屬實，而有履勘筆錄、現場照片在卷可證，故可認原告
      所有之1765地號土地（重測前670-29）係因83年2月17日
      之分割行為所致，而該次分割係為配合欲在重測前670-5
      地號土地興建4層樓店鋪住宅，此有本院依職權函嘉義縣
      中埔鄉公所檢附建築執照、使用執照申請資料在卷為憑，
      故重測前670-5、670-20至670-26地號土地、670-28至670
      -29地號土地其上均各有1棟4層樓店鋪住宅。依民法第789
      第1項規定，重測前670-29地號土地（重測後1765）既係
      因83年2月17日該次分割行為造成袋地，自僅得通行該次
      分割之其他分割地即670-5地號、670-20至670-28地號土
      地，而此通行權係其他分割地之物上負擔，隨土地而存在
      ，不因其他分割地其上是否已有建物而影響重測前670-29
      地號土地（重測後1765）所有人請求通行其他分割地之權
      利（最高法院85年臺上字第2745號判決得資參照）。衡民
      法第789條第1項之立法意旨，被告乙○○所有之1770地號
      土地（重測前670-4）、1771地號土地（重測前670-3）、
      1772地號土地（重測前668-22），及被告國有財產局嘉義
      分處管理之1773地號土地（重測前581-13）不應因重測前
      670-5地號土地所有人83年2月17日之任意分割行為致生67
      0-29地號袋地而受不測之損害；且83年2月17日該次分割
      係為配合在重測前670-5地號土地興建店鋪住宅，而在重
      測前670-5地號、670-20至670-26地號、670-28地號土地
      所興建之9棟建物竟未考量重測前670-29地號土地係袋地
      ，仍於各該分割地蓋滿4層樓店鋪住宅而未預留670-29地
      號土地得出入之通路，此一任意行為所生之不利益當不能
      要求該次分割地當事人間以外之鄰地所有人負擔。民法第
      789條既係限制民法第787條規定之適用而設，則於土地因
      分割致部分分割地成為袋地之情形，民法第789條自應優
      先於第787條而為適用，故原告主張得依民法第787條第1
      項前段規定請求通行被告乙○○所有之1770地號、1771地
      號、1772地號土地，及被告國有財產局嘉義分處管理之17
      73地號土地，依法無由，而不可採。
  ２、原告另引最高法院69年度臺上字第2672號判決主張其並非
      83年2月17日該次分割行為之當事人，故不適用民法第789
      條而應適用第787條規定。惟土地因分割致有部分分割地
      成為袋地，該部分袋地對其他分割地之通行權，係其他分
      割地之物上負擔，隨土地而存在，不因該袋地、其他分割
      地之所有權讓與而受影響，亦即該袋地嗣後縱讓與第三人
      ，該受讓人仍得對其他分割地主張有通行權。而上開經最
      高法院編為民事庭所製作具有參考價值之最高法院86年度
      臺上字第2725號判決即明示此旨，故民法第789條之適用
      並不以不通公路之所有人與他分割人間有直接之分割行為
      為必要，原告此部分主張，於法未合，亦無足取。
  ３、原告另主張1765地號土地（重測前670-29）係分割自1763
      地號土地（重測前670-5），而被告乙○○所有之1770地
      號土地（重測前670-4）、1771地號土地（重測前670-3）
      與1763地號土地（重測前670-5）均分割自1805地號土地
      （重測前670），故原告應得依民法第789條規定通行被告
      乙○○上開2筆土地云云。惟查：重測前670地號土地於75
      年3月分割出重測前670-3地號土地、670-4地號土地、670
      -5地號土地時，670-5地號土地北側臨阿里山公路，並非
      袋地，故其時之670-5地號土地對670-3地號、670-4地號
      土地並無民法第789條通行權。而1765地號土地（重測前
      670-29）之所以成為袋地係因83年2月17日由重測前670-5
      地號土地分割出670-20至670-29地號合計10筆土地所致，
      而無涉於被告乙○○所有之1770地號土地（重測前670-4
      ）、1771地號土地（重測前670-3），故1765地號土地僅
      得對該次分割行為之其他分割地即1755地號至1764地號土
      地（重測前地號依序為670-27、670-26、670-25、670-24
      、670- 23、670-22、670-21、670-20、670-5、670- 28
      ）主張有通行權，1765地號土地對與83年2月17日分割行
      為無關之1770地號土地（重測前670-4）、1771地號土地
      （重測前670-3）並無民法第789條之通行權，故原告此部
      分主張，依法洵屬無由，而不可採。
（四）綜前所述，原告依民法第787條之法律關係，訴請確認其
      所有之1765地號土地對被告乙○○所有之1770地號、1771
      地號、1772地號土地，及被告國有財產局嘉義分處管理之
      1773地號土地有通行權，並請求被告乙○○、國有財產局
      嘉義分處應容忍其通行而不得設置障礙物，因民法第789
      條應優先於第787條而為適用，故原告之訴為無理由，應
      予駁回。
乙、反訴部分：
壹、反訴原告乙○○聲明：反訴被告應自95年4月1日起每年給付
    反訴原告新臺幣（下同）55,884元，而主張下列各情：
    反訴被告若通行1770至1772地號土地，反訴原告即受有相當
    於租金之損害，故依民法第787條第1項後段規定之法律關係
    請求按公告現值及週年利率10％計算之償金每年為55,884元
    。
貳、反訴被告聲明：反訴原告之訴駁回，而以下列情詞置辯：
一、反訴原告於反訴被告93年11月4日提起本訴約歷經1年4個月
    ，而在鈞院95年3月7日準備程序終結後始於同年月13日提起
    反訴，顯係意圖延滯訴訟，依民事訴訟法第260條第3項規定
    ，其反訴不合法。
二、償金應依土地申報地價為計算基準，且反訴原告所有之3筆
    土地坐落位置偏僻，經濟商業機能欠佳，故反訴原告請求以
    週年利率10％計算實係過高。
參、本院判斷：
一、反訴原告固在反訴被告93年11月4日提起本訴後近1年4個月
    且本訴95年3月7日準備程序終結後，始於同年月13日提起反
    訴，惟尚不得僅執此一節即遽認反訴原告提起反訴係意圖延
    滯本訴，故反訴仍係合法，先予敘明。
二、土地因與公路無適宜之聯絡，致不能為通常使用者，土地所
    有人得通行周圍地以至公路。但對於通行地因此所受之損害
    ，應支付償金。民法第787條第1項定有明文。反訴被告對反
    訴原告並無民法第787條之通行權存在，業如前述，故反訴
    原告即不得依該條第1項後段規定請求反訴被告給付償金，
    故其主張反訴被告應給付償金，依法無由，而不可採。
三、綜前所述，反訴原告依民法第787條第1項後段規定之法律關
    係請求反訴被告給付償金，因反訴被告對反訴原告並無該條
    第1項前段規定之通行權存在，故反訴為無理由，應予駁回
    。
丙、因本訴、反訴之事實業臻明確，故本訴、反訴兩造其餘攻擊
    、防禦方法及所提證據，即無須再予審酌，爰未逐一論述，
    附此敘明。
丁、結論：原告之訴、反訴原告之訴為無理由，依民事訴訟法第
    78條，判決如主文。
中    華    民    國    95    年    10    月    31    日
            民二庭審判長法  官  黃茂宏
                        法  官  林福來
                        法  官  陳琪媛
以上正本係照原本作成
如對本判決上訴須於判決送達後20日內向本院提出上訴狀
中    華    民    國    95    年    10    月    31    日
                        書記官  林柑杏


司法院資訊處製作；財團法人民間司法改革基金會備份。
